【裁判字號】    90,台上,3480
【裁判日期】    900607
【裁判案由】    偽造文書
【裁判全文】
最高法院刑事判決                                九十年度台上字第三四八○號
    上  訴  人  甲○○
右上訴人因偽造文書案件，不服台灣高等法院台中分院中華民國八十八年三月三十日
第二審判決（八十八年度上訴字第六二號，起訴案號：台灣台中地方法院檢察署八十
七年度偵字第一七二六號），提起上訴，本院判決如左：
    主  文
原判決撤銷，發回台灣高等法院台中分院。
    理  由
本件原判決引用第一審判決書所記載之事實、證據及理由，認定：上訴人甲○○明知
其僅為設於台北縣五股鄉○○路二十三號之「臺灣塑穀股份有限公司」（下稱塑穀公
司）之股東（負責人為陳良二），並無代表該公司簽定任何契約之權利，竟基於意圖
為自己不法所有之概括犯意，於民國八十四年九月間，向在台中縣龍井鄉○○村○○
路○段二十七號開設「豐守企業有限公司」（下稱豐守公司）之林暉智及張秀文夫妻
，偽稱其為塑穀公司之負責人，該公司從事現代餐皿之製造，欲將該產品之經銷權授
予豐守公司，並帶同林暉智至塑穀公司參觀以取信於林暉智，嗣於同年九月十五日，
上訴人偽以塑穀公司之代表人之身分，與林暉智之妻張秀文，在台中縣龍井鄉○○村
○○路○段二十七號豐守公司，簽訂經銷商合約書，並交付上開合約書予豐守公司張
秀文，約明豐守公司取得塑穀公司現代餐皿產品之台中縣、新竹縣、苗栗縣之經銷權
，張秀文則應給付塑穀公司權利金新台幣（下同）一千萬元，致使張秀文信以為真，
於當日與上訴人訂約並同時及於同年十二月十九日各交付一百五十萬元予上訴人，另
上訴人承前犯意，復於八十五年三月十三日再與林暉智簽訂經銷商合約書，並予交付
，約明豐守公司林暉智交付二百萬元，即取得塑穀公司上開產品之台中市、彰化縣、
南投縣之經銷權，惟林暉智尚未交付款項予上訴人，均足以生損害於塑穀公司；嗣林
暉智於八十五年三月間與塑穀公司負責人陳良二在台中商品展時偶遇，得知上訴人並
非該公司負責人，乃與陳良二重新簽訂經銷契約，取得台中縣之經銷權，再轉向上訴
人屢次催討權利金三百萬元未果，張秀文、林暉智等人始知受騙等情。因而維持第一
審論處上訴人連續行使偽造私文書足以生損害於他人罪刑之判決，駁回上訴人在第二
審之上訴。固非無見。
惟查：一、法人非經向主管機關登記，不得成立；公司非在中央主管機關登記並發給
執照後，不得成立。民法第三十條、公司法第六條分別定有明文。原判決以上訴人行
使偽造私文書之行為，足以生損害於塑穀公司等情，而予以論罪；但告訴人林暉智於
第一審法官訊問「何時提到股份轉讓？」時，答稱「八十五年四月份，是講我與徐福
安各一百五十萬元，因台灣塑穀公司沒正式登記，被告姐姐有打電話給我要付股息錢
，我們有取得一部分利息」云云（見第一審卷第五十一頁反面）；究竟上訴人與張秀
文、豐守公司林暉智訂約當時，塑穀公司已否辦畢公司之設立登記而於法律上享有人
格權之保護，事實自非明確。原審未遑查明，即遽行判決，難認無調查職責未盡之違
誤。二、公司之經理人，在執行職務範圍內，亦為公司負責人，公司法第八條第二項
亦有明定。上訴人於檢察官訊問時供稱塑穀公司之負責人為陳良二，伊係總經理等情
，復於第一審供稱伊係塑穀公司在台中、苗栗、新竹地區之總經銷云云；證人陳良二
亦證稱「剛開發產品陸續投資，雖他（上訴人）名義沒有，但可以代表公司做些事情
，如把產品介紹給客人……他有拿到某一些地區如台中地區、桃園、彰化、苗栗他可
以經銷，他若到外面簽約，我們祇對他」（見偵查卷第十三頁反面，第一審卷第二十
二頁反面、第五十項正面）。如果無訛，上訴人以公司代表人名義與張秀文及豐守公
司林暉智簽訂經銷合約，是否非屬其執行職務或權限範圍內之行為，非無疑問。原審
對此未於判決內詳加審認說明，亦難謂無判決理由欠備之違誤。三、刑法第二百十條
之偽造私文書罪，以無製作權之人偽造他人名義之文書為必要。卷查上訴人係在其與
張秀文、豐守公司間所簽訂經銷契約書之塑穀公司代表人欄下方，簽其本人之姓名「
甲○○」或「總經理甲○○」（見偵查卷第二十一頁、第一審卷第五十七頁），似尚
無假冒他人名義簽約及偽簽他人姓名之情形；則其以塑穀公司代表人名義與告訴人等
簽約，所憑代表權縱或虛妄，是否仍應因而成立刑法第二百十條偽造私文書罪，即非
無研求之餘地。以上諸端，或為上訴意旨所指摘，或為本院得依職權調查之事項，應
認原判決有撤銷發回更審之原因。
據上論結，應依刑事訴訟法第三百九十七條、第四百零一條，判決如主文。
中      華      民      國     九十     年      六      月      七      日
                              最高法院刑事第十二庭
                                  審判長法官  呂  潮  澤
                                        法官  陳  世  雄
                                        法官  孫  增  同
                                        法官  林  開  任
                                        法官  蕭  權  閔
      右正本證明與原本無異
                                              書  記  官
中      華      民      國     九十     年      六      月     十四     日


司法院資訊處製作；財團法人民間司法改革基金會備份。
